【裁判字號】    95,重訴,62
【裁判日期】    951228
【裁判案由】    分割共有物
【裁判全文】
臺灣彰化地方法院民事判決              95年度重訴字第62號
    原      告  戊○○
    訴訟代理人  子○○
                何孟育律師
    上  一  人
    複  代理人  甲○○
    被      告  辛○○
                          24.
    兼  法  定
    代  理  人  寅○○○
                乙○○
                          弄7.
    被      告  癸○○○
                庚○○
                丙○○
                丁○○
                          號
                己○○
                          24.
                          號
                壬○○
                          15.
                丑○○
                          24.
上列當事人間請求分割共有物事件，本院於民國95年12月14日言
詞辯論終結，判決如下：
    主  文
被告癸○○○、寅○○○、乙○○、辛○○、庚○○、丙○○、
丁○○、己○○、壬○○應就其被繼承人卓清三所遺坐落彰化縣
田中鎮○○段一三六二地號、地目建、面積四百八十點三二平方
公尺、應有部分十分之四之土地辦理繼承登記。
兩造共有坐落彰化縣田中鎮○○段一三六二地號、地目建、面積
四百八十點三二平方公尺土地應分割為：如附圖所示編號Ａ部分
面積十五平方公尺分歸兩造取得，並按附表所示原應有部分比例
維持共有（被告癸○○○、寅○○○、乙○○、辛○○、庚○○
、丙○○、丁○○、己○○、壬○○就其取得部分為公同共有）
；編號Ｂ部分面積一百八十六點一三平方公尺分歸原告取得；編
號Ｃ部分面積一百八十六點一三平方公尺分歸被告癸○○○、寅
○○○、乙○○、辛○○、庚○○、丙○○、丁○○、己○○、
壬○○取得，並維持公同共有；編號Ｄ部分面積九十三點零六平
方公尺分歸被告丑○○取得。
訴訟費用由兩造依附表所示應有部分比例負擔。
    事實及理由
一、被告癸○○○、寅○○○、乙○○、辛○○、庚○○、丙○○、丁○○、己○○、壬○○經合法通知，未於言詞辯論期
    日或最後言詞辯論期日到場，核無民事訴訟法第386 條各款
    所列情形，爰依原告聲請，由其一造辯論而為判決。
二、原告主張：坐落彰化縣田中鎮○○段1362地號、地目建、面
    積480.32平方公尺土地（下稱系爭土地）係兩造所共有，各
    共有人應有部分如附表所示。兩造就系爭土地並無不分割期
    限之約定，系爭土地亦無因物之使用目的不能分割之情形，
    惟兩造間無法達成協議為分割，為此訴請裁判分割。又系爭
    土地原共有人即被告癸○○○、寅○○○、乙○○、辛○○
    、庚○○、丙○○、丁○○、己○○、壬○○之被繼承人卓
    清三已於民國62年4 月13日死亡，被告癸○○○、寅○○○
    、乙○○、辛○○、庚○○、丙○○、丁○○、己○○、壬○○為其繼承人，迄今尚未辦理繼承登記，爰併請求被告癸○○○、寅○○○、乙○○、辛○○、庚○○、丙○○、丁○○、己○○、壬○○就其被繼承人卓清三所遺系爭土地應
    有部分辦理繼承登記。至於分割方法，應以彰化縣田中地政
    事務所95年11月20日土地複丈成果圖（下稱附圖）所示之位
    置、面積及方法原物分割予兩造，其中被告癸○○○、寅○○○、乙○○、辛○○、庚○○、丙○○、丁○○、己○○
    、壬○○分得部分為公同共有，另如附圖所示編號Ａ部分面
    積15平方公尺之巷道用地仍予保留由兩造按附表所示應有部
    分比例維持共有，俾供通行等語。並聲明：求為判決如主文
    第1 項、第2 項所示。
三、被告癸○○○、寅○○○、乙○○、辛○○、庚○○、丙○○、丁○○、壬○○未於言詞辯論期日到場，亦未提出書狀
    作何聲明或陳述。
四、被告己○○未於最後言詞辯論期日到場，惟其於前言詞辯論
    期日到庭時陳明同意分割，並同意原告分割方案即依如附圖
    所示位置、面積及方法原物分割。
五、被告丑○○同意分割，並同意原告分割方案即依如附圖所示
    位置、面積及方法原物分割。
六、原告主張系爭土地為兩造所共有，各共有人應有部分如附表
    所示，且兩造間就系爭土地並無不分割期限之約定，系爭土
    地亦無因物之使用目的不能分割之情形，惟無法協議分割，
    及系爭土地原共有人卓清三已死亡，被告癸○○○、寅○○○、乙○○、辛○○、庚○○、丙○○、丁○○、己○○、
    壬○○為其繼承人，迄今尚未辦理繼承登記等事實，業據其
    提出地籍圖謄本、土地登記謄本、繼承系統表、戶籍謄本等
    為證，且為被告己○○、丑○○所不爭，其餘被告則未到庭
    爭執，亦未提出書狀作何聲明或陳述，故此部分堪信為真實
    。
七、按各共有人，得隨時請求分割共有物，但因物之使用目的不
    能分割或契約訂有不分割之期限者，不在此限，又共有物之
    分割，依共有人協議之方法行之，分割之方法，不能協議決
    定者，法院得因任何共有人之聲請，命為下列之分配：(1)以
    原物分配於各共有人；(2)變賣共有物，以價金分配於各共有
    人，且以原物為分配時，如共有人中，有不能按其應有部分
    受分配者，得以金錢補償之，民法第823 條第1 項、第824
    條分別規定甚明。從而，原告依據上開規定請求判決分割系
    爭土地，即無不合，應予准許。
八、按因繼承、強制執行、公用徵收或法院之判決，於登記前已
    取得不動產物權者，非經登記，不得處分其物權，民法第75
    9 條定有明文。又分割共有物，性質上為處分行為，依民法
    第759 條規定，共有不動產之共有人中有人死亡時，於其繼
    承人未為繼承登記以前，固不得分割共有物。惟原告如於本
    件訴訟中，請求死亡共有人之繼承人辦理繼承登記，並合併
    對繼承人及其餘共有人為分割共有物之請求，不但符合訴訟
    經濟原則，亦與民法第759 條規定之旨趣無違（最高法院69
    年臺上字第1012號判例意旨參照）。查系爭土地原共有人卓
    清三已於62年4 月13日死亡，被告癸○○○、寅○○○、乙○○、辛○○、庚○○、丙○○、丁○○、己○○、壬○○
    為其繼承人，迄今尚未辦理繼承登記等情，已如前述，則原
    告起訴請求分割系爭土地同時，併請求被告癸○○○、寅○○○、乙○○、辛○○、庚○○、丙○○、丁○○、己○○
    、壬○○就卓清三所遺系爭土地之應有部分辦理繼承登記，
    尚無不合，應予准許。爰判決如主文第1 項所示。
九、再者，系爭土地地形略呈東西向長、南北向短之長方形，其
    北側臨現有道路即田中鎮○○路（主要道路），東側有寬約
    1 公尺餘之現有巷道，該巷道所使用之土地除占用系爭土地
    面積為15平方公尺外，其餘則占用系爭土地之鄰地即1361地
    號土地，另系爭土地上目前有原告（門牌號碼：中州路1 段
    237 至241 號）、被告己○○（門牌號碼：中州路1 段243
    號）、丙○○（門牌號碼：中州路1 段245 號）、丑○○（
    門牌號碼：中州路1 段247 號）所使用之房屋各一棟，目前
    從事商業營業等情，業經本院囑託彰化縣田中地政事務所派
    員會同勘測屬實，製有勘驗筆錄、土地複丈成果圖（95年7
    月21日製發之現況圖）各一份在卷可稽。本院審酌上情、兩
    造利益及系爭土地整體利用價值，並斟酌(一)系爭土地上目前
    尚有兩造所使用之建物存在，雖各建物屋齡久遠，已呈老舊
    ，惟在不甚妨礙分割方法情形下，仍可盡量依占用情形而為
    現況分割；(二)系爭土地東側即如附圖所示編號Ａ部分面積15
    平方公尺之土地目前為供通行之現有巷道，不宜由兩造任何
    一方單獨負擔，故採取由兩造維持共有之方式較為適當等情
    ，認為依原告提出之分割方案即如主文第2 項所示情形分割
    ，不但使各部分土地均得以面臨主要道路而通行無虞，且各
    部分地形完整，利用價值較高，對於兩造並無特別不利之處
    ，復為到庭被告所同意及未到庭被告所不爭執，堪稱允當。
    故爰予以採用並判決分割如主文第2 項所示。
十、訴訟費用負擔之依據：民事訴訟法第78條、第80條之1 、第
    85條第1 項但書、第2項。
中    華    民    國    95    年    12    月    28    日
                  民事第二庭   法  官    陳連發
以上正本係照原本作成。
如對本判決上訴，須於判決送達後20日內向本院提出上訴狀。
中    華    民    國    95    年    12    月    28    日
                               書記官    彭月美
附表：
┌────────┬─────────────────┐
│共有人          │應有部分（訴訟費用負擔比例）      │
├────────┼─────────────────┤
│卓清三之繼承人陳│                                  │
│卓月嬌、寅○○○│公同共有十分之四                  │
│、乙○○、辛○○│（連帶負擔訴訟費用十分之四）      │
│、庚○○、丙○○│                                  │
│、丁○○、己○○│                                  │
│、壬○○        │                                  │
├────────┼─────────────────┤
│戊○○          │十分之四（負擔訴訟費用十分之四）  │
├────────┼─────────────────┤
│丑○○          │四十分之八（負擔訴訟費用四十分之八│
│                │）                                │
└────────┴─────────────────┘


司法院資訊處製作；財團法人民間司法改革基金會備份。
